【裁判字號】    91,交上更(一),44
【裁判日期】    920624
【裁判案由】    過失致死
【裁判全文】
臺灣高等法院刑事判決                        九十一年度交上更(一)字第四四號
    上  訴  人
    即  被  告  丙○○
    選任辯護人  張清浩律師
右上訴人因過失致死案件，不服臺灣桃園地方法院八十九年度交訴字第十一號中華民
國八十九年四月二十八日第一審判決（起訴案號：臺灣桃園地方法院檢察署八十八年
度偵字第一八九０五號）提起上訴，判決後，經最高法院發回更審，本院判決如左：
    主  文
原判決撤銷。
丙○○從事業務之人，因業務上之過失致人於死，累犯，處有期徒刑伍月，如易科罰
金以參佰元折算壹日。
    事  實
一、丙○○前於民國（下同）八十四年間因違反著作權法等案件，經本院判處有期徒
    刑八月確定，嗣於八十六年八月十七日執行完畢，猶不知警惕，其受僱於中泥水
    泥製品股份有限公司（以下簡稱中泥公司），擔任預拌混凝土大貨車司機，以載
    運水泥為業，為從事駕駛業務之人，於八十八年八月十二日下午三時三十分許，
    駕駛車牌號碼Ｑ六─九０八號預拌混凝土大貨車，沿桃園縣蘆竹鄉○○路，由桃
    園往大竹方向行駛，途經大竹路與上興路交岔路口欲右轉上興路時，本應注意汽
    車行經至交岔路口轉彎車應讓直行車先行之規定，而依當時天候為晴、道路乾燥
    、無缺陷、無障礙、視距良好等情狀，並無不能注意之情形，竟疏未注意，因前
    方有車擋道，即繞一個比較大的彎貿然右轉。適有由周才智所騎乘搭載丁○○之
    車牌號碼ＥＶＴ─０三五（起訴書誤載為ＥＹＰ─一０三五）號輕型機車，沿大
    竹路由桃園往大竹方向行駛，亦未注意車前狀況減速慢行，致剎車不及，而撞及
    丙○○所駕大貨車，人車倒地，周才智右背、腰部當場為丙○○所駕大貨車車輪
    輾過，經送醫因出血性休克不治死亡，丁○○則受傷害並送醫治療（此部分過失
    傷害犯行，業據告訴人即丁○○之母呂寶珠撤回告訴）。丙○○旋即報警，表明
    其為肇事者，並願接受裁判而自首犯行。
二、案經丙○○自首及被害人周才智之父甲○○訴由桃園縣警察局大園分局報請臺灣
    桃園地方法院檢察署檢察官相驗後自動檢舉偵查起訴。
    理  由
一、訊據上訴人即被告丙○○固不否認其為中泥公司僱用之大貨車司機，於右揭時地
    駕駛中泥公司所有之車牌號碼Ｑ六─九０八號預拌混凝土大貨車，與被害人周才
    智騎乘之機車發生碰撞等情，但矢口否認有何過失，其於本院前審辯稱：當時我
    駕車右轉前，已確實注意後方來車，本件係周才智無照並超速騎乘機車欲自我所
    駕大貨車前方繞過直行，而發生碰撞，我大貨車未壓過死者；於本院亦辯稱：當
    時我正要右轉，是機車速度很快衝過來，直接鑽到我的大貨車底下，我的大貨車
    沒有撞到被害人的機車，我聽到車底下有聲音就馬上停車等語。另其選任辯護人
    為其辯護略以：I、本件車禍之發生若非被告所稱周才智騎機車在於與被告大貨
    車接觸前滑倒，就是如丁○○所述，周才智機車向前追撞上被告大貨車之右前輪
    之輪弧，則被告即無防範本件車禍發生之可能。II、被告大貨車車頭位置早已超
    過大竹路往大竹方向之外側車道與被告所欲右轉駛入上興路車道之中心處，則路
    權應屬於被告，本件肇事責任應全由周才智承擔等語。惟查：
    (一)右揭事實，業據告訴人甲○○指訴綦詳，並有道路交通事故調查報告表、照片
      數幀在卷可稽，被害人周才智因本件車禍而死亡，亦經臺灣桃園地方法院檢察
      署檢察官督同檢驗員相驗屬實，並製有勘驗筆錄、相驗屍體證明書、驗斷書各
      一份在卷可憑。
    (二)依證人丁○○於原審證稱：「我們當日是要直行，我與死者共乘之機車，車速
      普通，我們看到綠燈即直接向前直行，……我當時在看右邊，沒看到卡車，待
      我頭左轉時即看到卡車在我左前方，我們是在路中被撞的，……我們當時車速
      約六十公里左右。」等語（原審卷第四十二頁背面、第四十三頁正面），及於
      本院證稱：「事發當時是由周才智騎機車我，我們騎在外線車道要直行。是大
      貨車要右轉時撞到我們的。事發前大貨車駕駛有無表示要右轉，我沒有看到，
      當時我剛好往右邊看，沒有注意到車前狀況，等回頭過來時就被撞到了。當時
      機車的時速剛剛起步而已，應該不很快。在地方法院做證時我是說三、四十公
      里左右，不是說當時車速約六十公里左右」等語，按證人丁○○就車禍發生之
      情形為何，係於『往右邊看等回頭過來時就被撞到了』，依此判斷，其既係乘
      座後座且往右看，機車又剛剛起步，就被害人周才智行車速度自不清楚，故而
      其於原審及本院所稱行車速度不論係六十公里抑係三、四十公里左右，均係其
      主觀之判斷，非被害人真正之行車速度，自不得以此時速為判斷之基礎。
    (三)依上訴人於警訊時供稱：「我在大竹路與上興路口停於大竹路等紅燈，綠燈起
      步時要右轉上興路聽到車底下有異聲才停車查看，發現車底下有乙部機車與二
      名男子均躺在地上。」「我當時剛……要起步，時速五至十公里。」，及於偵
      查中訊問時供稱：「我當時行經大竹路，在等紅燈，綠燈我起步，因前方有車
      擋道，我就繞一個比較大的彎右轉未見到死者，我是聽到有聲音才停車查看，
      死者躺在前右輪，上半身朝外，另一個丁○○在後右輪，上半身在車外，下半
      身在車下」等語（參相字第一二四九號卷第七頁、第二十一頁），及參諸道路
      交通事故調查報告表所繪製之現場圖、現場相片所示，被告所駕駛之車牌號碼
      Ｑ六─九０八號預拌混凝土大貨車右前輪已達於上興之道路雙黃線，左前輪已
      佔據上興路往東方向之內側車道，顯見其於偵查中所稱『因前方有車擋道，我
      就繞一個比較大的彎右轉』與現場情形相符，自得採為證據。稽此，上訴人之
      大貨車並非係已達中心處開始轉彎；又依道路交通事故調查報告表所載及現場
      照片所示，本件由被害人周才智所騎乘之上揭機車，僅車頭前緣下方整流罩嚴
      重破損，車體右前方及前輪右側面呈刮損痕跡，機車其餘結構及外觀均未見有
      毀損跡象，另該機車於事故發生後，車身位於肇事大貨車頭弓字樑軸承前，機
      車車頭與大貨車車頭呈相對方向，並沿大貨車行進路線於地面遺留長達四．二
      公尺之刮擦地痕，而大貨車車頭面向上興路對向來車道，其右前輪距上興路靠
      桃園方向側之電線桿五．七公尺，右後輪距該電線桿五公尺，左前輪距上興路
      靠大竹方向側之紅綠燈號誌桿五．六公尺，左後輪距該燈號桿九．八公尺等情
      觀之，倘被告所駕大貨車續往前行，其車身勢必侵入上興路來車道，且依上興
      路分向限制線延伸以觀，機車刮擦地痕起點甚為接近該路中心延伸線，而靠桃
      園方向，顯見被告駕車預備右轉前之直行距離遠較一般車輛行車動線為長，以
      致被害人產生該大貨車將續往前直行之誤信，嗣因被告駕駛大貨車忽而右轉，
      猝然變換行車動線，致閃避不及而與之發生碰撞，被害人周才智亦因疏未減速
      慢行，造成其所騎乘之機車因撞擊力甚大乃生俗稱「甩尾」（即車尾往前）之
      現象。
    (四)又依上開驗斷書內載死者周才智右腰、背部有橫向之輪胎紋共三條，每條寬約
      零點六公分，輪紋間相距約四公分之輾壓傷及死者右胸部８Ｘ６公分擦傷，右
      胸部較左邊呈蹋陷之情形，另依證人乙○○即相驗法醫於本院到庭證稱：驗斷
      書有記載右胸部較左邊呈塌陷，依外觀情形看應該是有受到外力壓迫。只有右
      腰背部有橫向輪胎紋我會記載被害人右胸部較左邊的塌陷，是要對應被害人右
      腰背部有三條橫向輪胎紋，以對比其右胸部較左邊的塌陷現象，至於有無可能
      是碰到外物所造成，應參考發生車禍的過程中有無此種情形，一般而言，必需
      撞擊力及撞擊點相互配合，才會有此可能。輪胎紋是在屍體上面發現的，是指
      輪胎凹陷紋，遭碾壓以後留在身上，不是碰撞所造成，如果是人體高速滑出撞
      到輪胎時，身體上不可能造成壓力紋。我們一般所記載的輪胎紋，就是指輪胎
      凹陷紋。被害人身上共有十二處擦傷，手肘部分有可能是滑行所造成，腰背部
      分是碾壓所造成，其他部分不排除是倒地後滑行所造成，如果是滑行所造成的
      擦傷，面積會比較大等語以觀，被告車輪應有輾壓死者之情形，再依道路交通
      事故調查報告表所載機車刮擦地痕長達四．二公尺，而被告貨車並無剎車痕等
      情，堪認被告於駕車右轉時，未注意左右來車，即貿然右轉。
    (五)按車輛行駛至交岔路口，轉彎車應讓直行車先行，道路交通安全規則第一百零
      二條第六款定有明文，被告為駕駛人理應注意及此，而依當時天候晴，日間有
      自然光，路面乾燥無缺陷，道路無障礙物，視距良好，並無不能注意之情事，
      此有道路交通事故調查報告表及道路交通事故調查報告表各欄項目明細內容各
      一紙分別附於相驗卷及本院卷可依，被告竟未注意在其右後方沿同向直行之被
      害人周才智所騎乘之機車致發生本件車禍，其有過失至明。雖被害人騎乘機車
      行至交岔路口仍以時速六十公里前進（見原審卷第四十三頁，丁○○供詞），
      且未注意車前狀況，就本件車禍與有過失，仍不能解免被告之過失責任。又被
      害人周才智因被告之過失行為導致死亡，則被告之過失行為與周才智之死亡間
      ，即具有相當之因果關係。被告上開所辯純為事後卸責之詞，不足採信。本件
      事證明確，被告犯行洵堪認定，應予依法論科。
    (六)被害人於當時雖年僅十六歲，依規定不得騎乘機車，然係違反行政規定及就車
      禍之發生與有過失之情形，被告不得據此而免責。
    (七)被告請求將本件送臺灣省桃園縣車輛行車事故鑑定委員會鑑定，然為該委員會
      退回致未能鑑定，此有該委員會九十二年五月二十七日九二府車鑑桃字第０二
      三六號函文一紙在卷可按，惟本院依上開所憑之事證，已足認定被告之犯行，
      併予指明。又被告及其選任辯護人請求調取相驗時之相片，經本院函詢桃園縣
      政府警察局大園分局及臺灣桃園地方法院檢察署，分別據其覆稱已附於該相驗
      卷內，此有各該機關函文在卷可按，併此敘明。
二、被告丙○○為中泥公司僱用之大貨車司機，係從事業務之人，核其所為係犯刑法
    第二百七十六條第二項之業務過失致人於死罪。查被告前於八十四年間因違反著
    作權法等案件，經本院判處有期徒刑八月，並於八十六年八月十七日執行完畢之
    事實，有本院被告前科紀錄查註表在卷可稽，其於有期徒刑執行完畢後五年內，
    再犯本件有期徒刑以上之罪，應論以累犯，並加重其刑。再被告於犯罪後主動報
    警自首並接受裁判，此據證人黃盈靜於警訊時陳述明確（參偵查卷第三十三頁）
    ，並有道路交通事故調查報告表一份附卷可參，應依刑法第六十二條前段之規定
    減輕其刑，並依法先加後減之。
三、被告行為後，刑法第四十一條業於九十年一月四日修正為「犯最重本刑為五年以
    下有期徒刑以下之刑之罪，而受六月以下有期徒刑或拘役之宣告，因身體、教育
    、職業、家庭之關係或其他正當事由，執行顯有困難者，得以一元以三元以下折
    算一日，易科罰金。但確因不執行所宣告之刑，難收矯正之效或難以維持法秩序
    者，不在此限。」「併合處罰之數罪，均有前項情形，其應執行之刑逾六月者，
    亦同。」，於同年月十日公布施行，同年月十二日生效，比較新舊法之規定，以
    行為後之新法對被告有利，依刑法第二條第一項前段之規定，自應適用裁判時之
    新法。
四、原審論處被告罪刑本非無見，惟被告之過失為轉彎車未讓直行車先行，原審誤為
    尚有疏未注意車前狀況之情形，復未認定被害人騎車有疏未注意車前狀況之疏失
    ，致認定事實有誤，尚有未洽。被告上訴否認犯罪雖無理由，但原判決既有上開
    可議之處，自應由本院將原判決撤銷改判。爰審酌被告過失之程度、死者周才智
    就本件車禍與有過失，及被告犯後已與被害人家屬和解，賠償傷者新臺幣二十六
    萬元，死者新臺幣二百六十萬元，有和解書及支票附卷可參等一切情狀，量處如
    主文第二項所示之刑，並諭知易科罰金之折算標準。
據上論斷，應依刑事訴訟法第三百六十九條第一項前段、第三百六十四條、第二百九
十九條第一項前段，刑法第二條第一項、第二百七十六條第二項、第六十二條前段、
第四十七條、第四十一條第一項，罰金罰鍰提高標準條例第一條前段、第二條，判決
如主文。
本案經檢察官陳明光到庭執行職務。
中      華      民      國      九十二      年    六    月    二十四    日
                              臺灣高等法院交通法庭
                                  審判長法  官  葉  騰  瑞
                                        法  官  莊  明  彰
                                        法  官  黃  國  忠
右正本證明與原本無異。
如不服本判決，應於收受送達後十日內向本院提出上訴書狀，其未敘述上訴理由者，
並得於提起上訴後十日內向本院補提理由書（均須按他造當事人之人數附繕本）。
                                        書記官  劉  貞  達
中      華      民      國      九十二      年    六    月    二十四    日
附錄本案論罪科刑法條全文
刑法第二百七十六條：
因過失致人於死者，處二年以下有期徒刑、拘役或二千元以下罰金。
從事業務之人，因業務上之過失犯前項之罪者，處五年以下有期徒刑或拘役，得併科
三千元以下罰金。


司法院資訊處製作；財團法人民間司法改革基金會備份。
